臺灣板橋地方法院民事判決　九十年度訴字第一七一五號
　　原　　　告　唐群有限公司
　　法定代理人　高慧敏
　　訴訟代理人　孫俊寅
　　法定代理人　王美蘭
右當事人間請求撤銷股東會決議事件，本院判決如左：
    主      文
被告於民國九十年六月十五日所召集之九十年度股東常會決議應予撤銷。
訴訟費用由被告負擔。
    事      實
甲、原告方面：
  一、聲明：如主文所示。
  二、陳述：
    (一)按股東會之召集程序或其決議方法，違反法令或章程時，股東得自決議之日起
      一個月內，訴請法院撤銷其決議，公司法第一百八十九條定有明文；又股東常
      會之召集，應於二十日前通知各股東，同法第一百七十二條第一項前段復有規
      定。上開關於股東常會召集程序之規定，其目的在使各股東能有充分之準備時
      間，俾能屆時參加會議，故若股東會之召集並未通知股東或其通知未遵守法定
      期間之規定，即屬前述股東會之召集程序違背法令之情形，股東得依法訴請撤
      銷股東會決議。經查原告持有被告公司記名股票三百七十八股，為該公司之股
      東，然被告公司於民國九十年六月十五日召集九十年度股東常會時（下稱系爭
      股東常會），竟未通知原告，致原告無法出席該次股東常會行使表決權，其召
      集程序自屬違背法令，爰依公司法第一百八十九條之規定，訴請撤銷系爭股東
      常會之決議。
    (二)證券交易法第二十六條之二僅係公司法之特別規定，而非章程之特別規定，並
      無優先適用之餘地。而依被告公司章程第十五條之規定，即使未滿一千股之股
      東仍須依公司法第一百七十二條所定之方式通知與會，故系爭股東常會之召集
      程序亦違反章程。
    (三)被告公司於九十年四月十八日所發布之召開系爭股東常會公告中，第四點明載
      「開會通知書於股東常會二十日前寄發各股東」等字樣，顯見被告公司係同意
      依公司法第一百七十二條之規定召開系爭股東會。
    (四)系爭股東常會中第三項議題係就撤銷公開發行乙案，提請股東常會承認，並經
      股東常會當場決議通過，則被告公司自當時起即非屬公開發行股票公司，不得
      再適用證券交易法第二十六條之二規定，因此自系爭股東常會第四項議題起，
      即屬召集程序違背法令而應予撤銷。
  三、證據：提出財務報告暨會計師查核報告書、被告公司九十年度股東常會會議紀
            錄、本院八十八年度訴字第一二三八號民事判決、八十九年度訴字第一
            三三七號民事判決、臺灣高等法院八十九年度上字第五一○號民事判決
            及被告公司股票正反面影本各乙份。
乙、被告方面：
  一、聲明：原告之訴駁回。
  二、陳述：
    (一)按已依證券交易法發行股票之公司，對於持有記名股票未滿一千股股東，其股
      東常會之召集通知得於開會三十日前，以公告方式為之，證券交易法第二十六
      條之二定有明文，此為公司法第一百七十二條之特別規定，被告公司為依證券
      交易法公開發行股票之公司，並已於九十年四月十九日將系爭股東常會之召集
      公告刊登於經濟日報第二十五版，揆諸前揭法條之規定，對持有記名股票未滿
      一千股之股東即已完成公告之程序。原告持有被告公司記名股票既不滿一千股
      ，被告公司對原告之開會通知即無瑕疵，召集程序自無違法可言。
    (二)被告公司章程第十五條固規定：「股東會常會之召集應於開會二十日前，臨時
      會之召集應於開會十日前，將開會之日期、地點及召集事由通知股東」，其中
      所謂召集股東會之開會通知，為公司對股東發布召開股東會之訊息，核其性質
      應屬觀念通知，實務上固多以郵寄開會通知書之方式為之，然不以此為限，證
      券交易法第二十六條之二既規定就股東會之召集，對持有股記名股票未滿一千
      股之股東得以股東會公告以代發召集通知，則在此範圍內，「公告」亦應屬通
      知方式之一，至為灼然。復按被告公司章程第十五條之規定係於七十年四月二
      十二日為配合六十九年五月九日修正公布之公司法第一百七十二條第一項規定
      所為之修正，而證券交易法第二十六條之二條文係於七十七年一月二十九日方
      公布施行，其目的乃在補充公司法第一百七十二條第一項規定之不足，被告公
      司章程第十五條關於股東常會召集通知之期間與方法既與公司法第一百七十二
      條第一項規定相同，其如有排除證券交易法第二十六條之二規定之意，自應於
      上開證券交易法第二十六條之二規定公布施行後，修正章程以排除之，然上開
      被告公司章程第十五條之規定自七十年四月二十二日修正後迄今，均未變更其
      內容，顯見被告公司章程並無排除適用證券交易法第二十六條之二規定之意，
      堪以認定。況被告公司章程並未就持有記名股票未滿一千股股東之召集通知方
      法為特別規定，其章程第三十五條復規定：「本章程未盡事宜悉依照公司法之
      規定辦理之」，證券交易法既為公司法之特別法，自應在適用之列，從而被告
      公司依證券交易法第二十六條之二規定，對持有記名股票未滿一千股股東以公
      告作為召集通知之方法，並無違反章程之處。否則公開發行公司股東人數甚眾
      ，若對零股股東仍須一一寄發開會通知，非但公司無以負荷，且動輒使股東會
      決議陷於不安定之狀態，影響全體股東權益及社會秩序甚鉅。
    (三)主管機關財政部證券暨期貨管理委員會（下稱財政部證期會）就系爭股東常會
      之召集曾函覆被告公司：「按證券交易法係公司法之特別法，貴公司為公開發
      行股票公司，對於持有記名股票未滿一千股股東，股東會召集通知得依證券交
      易法第二十六條之二規定，以公告方式為之」等語，揆諸前揭釋示，被告公司
      就系爭股東常會之召集程序自未違反法令或章程。
    (四)被告公司係依董事會之決議於九十年四月二十四日以旭食秘字第０三五號函向
      財政部證期會函請准予撤銷公開發行之核定，並經其於九十年五月七日以（九
      ０）台財證（一）字第一二四０三二號函核准在案，則被告公司於九十年四月
      十九日將系爭股東常會之召集通知登報公告時，應仍為公開發行股票之公司而
      得適用證券交易法第二十六條之二所規定之召集方式無疑。按被告公司既已於
      九十年四月十九日完成公告之程序，該公告並已對外發生代替通知之效力，縱
      被告公司嗣於同年五月七日經財政部證期會核准撤銷股票公開發行，應仍不影
      響上揭公告之效力。系爭股東常會之召集既無違反法令或章程之情形，則該次
      股東常會決議所通過之討論事項均屬合法，原告認系爭股東常會自第四項議題
      討論起，即須依循公司法第一百七十二條規定之方式通知所有持有記名股票未
      滿一千股之股東與會，委不足採。
    (五)末按新修正公司法第一百八十九條之一規定：「法院對前條（同法第一八九條
      ）撤銷決議之訴，認為其違反之事實非屬重大且於決議無影響者，得駁回其請
      求」。此新增條文中明定法院得不待當事人之聲明，視具體情節而依職權駁回
      原告之請求，以兼顧大多數股東之權益，併請參酌。
  三、證據：被告公司章程、九十年度股東常會公告、會議紀錄、經濟日報、九十年
            四月十八日董事會議事錄、民事上訴理由狀、七十年度股東常會議事手
            冊、臺灣高等法院八十九年度上字第一三一四號民事判決影本各乙份，
            及被告公司申請函、財政部證券暨期貨管理委員會回函影本各二份為證
            。
丙、本院依職權函詢行政院財政部證券暨期貨管理委員會有關股份有限公司撤銷公開
    發行事宜。
    理      由
一、本件原告起訴主張：原告持有被告公司記名股票三百七十八股，為該公司之股東
    ，然被告公司於九十年六月十五日召集九十年度股東常會時，竟未通知原告，致
    原告無法出席該次股東常會行使表決權，其召集程序自屬違背法令。又證券交易
    法第二十六條之二僅係公司法之特別規定，並非章程之特別規定，依被告公司章
    程第十五條之規定，即使未滿一千股之股東仍須依公司法第一百七十二條所定之
    方式通知與會，從而系爭股東常會之召集程序亦違反章程，爰依公司法第一百八
    十九條之規定，訴請撤銷系爭股東常會之決議。另被告公司於九十年四月十八日
    所發布之召開系爭股東常會公告中，第四點明載「開會通知書於股東常會二十日
    前寄發各股東」等字樣，顯見被告公司係同意依照公司法第一百七十二條之規定
    召開系爭股東會。此外，系爭股東常會中第三項議題係就撤銷公開發行乙案，提
    請股東常會承認，並經股東常會當場決議通過，則被告公司自當時起即非屬公開
    發行股票公司，不得再適用證券交易法第二十六條之二規定，因此自系爭股東常
    會第四項議題起，即屬召集程序違背法令而應予撤銷等語。
二、被告則以：按已依證券交易法發行股票之公司，對於持有記名股票未滿一千股股
    東，其股東常會之召集通知得於開會三十日前，以公告方式為之，證券交易法第
    二十六條之二定有明文，此為公司法第一百七十二條之特別規定，被告公司為依
    證券交易法公開發行股票之公司，並已於九十年四月十九日將系爭股東常會之召
    集公告刊登於經濟日報第二十五版，揆諸前揭法條之規定，對持有記名股票未滿
    一千股之股東即已完成公告之程序，原告持有被告公司之記名股票既不滿一千股
    ，被告公司對原告之開會通知即無瑕疵，召集程序自無違法可言。另被告公司章
    程第十五條係配合公司法第一百七十二條規定所定，嗣證券交易法第二十六條之
    二條文公布施行後，被告公司章程並未明文排除之，自亦有適用餘地，從而被告
    公司依證券交易法第二十六條之二規定，對持有記名股票未滿一千股股東以公告
    作為召集通知之方式，亦無違反章程之處。此外，被告公司係於九十年五月七日
    經財政部證期會核准撤銷公開發行在案，則被告公司於九十年四月十九日登報公
    告系爭股東常會之召集事宜時，應仍屬公開發行股票之公司無疑，其既已於當日
    完成公告之程序，縱嗣於同年五月七日經核准撤銷股票公開發行，應不影響上揭
    公告之效力等語，資為抗辯。
三、經查被告公司於九十年四月十八日經董事會決議撤銷公開發行，嗣於同年五月七
    日經主管機關財政部證期會核准在案，而其於同年六月十五日所召集之九十年度
    股東常會，就持有記名股票未滿一千股之股東，並未以書面通知，而係依證券交
    易法第二十六條之二規定，於同年四月十九日以公告方式登載於經濟日報第二十
    五版，及原告持有被告公司之記名股票三百七十八股，為該公司之股東，且未參
    加系爭股東常會等事實，為兩造所不爭，並有被告公司九十年度股東常會公告、
    會議紀錄、經濟日報、股票正反面影本、九十年四月十八日董事會議事錄、被告
    公司九十年四月二十四日旭食秘字第０三五號函、財政部證期會九十年五月七日
    （九０）台財證（一）字第一二四０三二號函影本各乙份附卷可稽，自堪信為真
    實。
四、按股東常會之召集，應於二十日前通知各股東，公司法第一百七十二條第一項前
    段定有明文。又股東會之召集程序或其決議方法，違反法令或章程時，股東得自
    決議之日起一個月內，訴請法院撤銷其決議，九十年十一月十二日修正公布前之
    公司法第一百八十九條復有規定。經查：
  (一)按已依證券交易法發行股票之公司，對於持有記名股票未滿一千股股東，其股東
    常會之召集通知得於開會三十日前；股東臨時會之召集通知得於開會十五日前，
    以公告方式為之，證券交易法第二十六條之二固定有明文，惟依其立法理由所載
    ：「股票公開發行公司因歷年不斷增資配股，致使持有零股股東人數眾多，幾達
    各該公司股東總人數百分之四十以上，但其總持股數僅為各該公司發行股數百分
    之一以下，所占比例甚微。實務上公司必須將開會通知書以掛號寄發各股東︵便
    於取證︶，對於已成為大眾化之股票發行公司造成人力、物力一大負荷，迭經各
    股票發行公司反應，爰增訂本條。」等語觀之，顯見該條規定僅適用於公開發行
    股票公司甚明，如非屬公開發行股票公司，自仍應依前揭公司法第一百七十二條
    第一項前段之規定，於召開股東常會之二十日前，通知持有記名股票未滿一千股
    之股東。另由前揭證券交易法第二十六條之二規定以觀，其相對於公司法第一百
    七十二條第一、二項所定之召集方式，係就持有記名股票未滿一千股之股東，特
    別規定得以公告之方式通知，顯見公司法第一百七十二條第一、二項所定之通知
    方式，並不包含以公告方式為之，否則即無特別規定證券交易法第二十六條之二
    規定之必要，故被告公司認對持有股記名股票未滿一千股之股東，「公告」亦應
    屬通知方式之一，尚非可採。
  (二)次按公司資本額達中央主管機關所定一定數額以上者，除經目的事業中央主管機
    關專案核定者外，其股票應公開發行，九十年十一月十二日修正前之公司法第一
    百五十六條第四項定有明文，經濟部並於八十九年十一月二日以經（八九）商字
    第八九二二一四一二號令，公告股份有限公司實收資本額達新臺幣（下同）五億
    元以上者，股票始須公開發行，有上開令函影本乙份附於財政部證期會九十一年
    二月二十二日（九０）台財證（一）字第一七七六四九號函可稽。查被告公司資
    本額僅為二億九千萬元，揆諸前揭規定，其股票自不在須公開發行之列，且業已
    於九十年四月二十四日以旭食秘字第０三五號函向財政部證期會申請撤銷公開發
    行在案，有上開函文影本乙份在卷可查。然查公司法等相關法規就公司申請撤銷
    公開發行之程序雖無明文規範，惟依公司法或被告公司章程之規定，公司申請撤
    銷公開發行並非應由股東會決議之事項，依公司法第二百零二條之規定，應得僅
    由董事會決議行之；且參酌九十年十一月十二日修正公布之公司法第一百五十六
    條第四項前段規定：「公司得依董事會之決議，向證券管理機關申請辦理公開發
    行程序」之意旨，應認股份有限公司申請公開發行或撤銷公開發行，除章程另有
    規定外，僅須經董事會決議後，申請證券管理機關核准即生效力，並不以經股東
    會承認為必要。本件被告公司係於九十年四月十八日董事會決議撤銷公開發行，
    有上開董事會議事錄影本乙份在卷可按，並於同年五月七日經財政部證期會核准
    在案，復有財政部證期會九十年五月七日（九０）台財證（一）字第一二四０三
    二號函影本乙份附卷可證，則被告公司於九十年五月七日財政部核准撤銷公開發
    行之日起，即非公開發行股票公司，堪以認定。
  (三)復按召集股東會之開會通知，為公司對股東發布召開股東會之訊息，公司法第一
    百七十二條第一項、第二項並分別規定股東常會及股東臨時會之召集期間及方式
    ，前揭新修正之公司法第一百七十二條第三項且就公開發行股票公司股東會之召
    集期間及方式特別規範，顯見股東會之召集程序應依股東會之性質而定，而與發
    布召集通知或公告時公司之性質無關，至為灼然。本件被告公司於九十年六月十
    五日召開系爭股東常會時，既已非公開發行股票公司，其召集程序自應依公司法
    所定之股東常會之召集程序，而不得再依證券交易法第二十六條之二針對公開發
    行股票公司所定之方式召集系爭股東常會，方為適法。況被告公司係於九十年四
    月十八日經董事會決議撤銷公開發行，而其召開系爭股東常會之公告亦係於同日
    以（九０）旭食秘字第０三二號函公布，其上討論議案第三案並載明將討論撤銷
    公開發行之議題，有上開公告影本乙份在卷可按，足見被告公司於當日公告召集
    系爭股東常會時，即已知悉被告公司將申請撤銷公開發行，如其得以公告召開系
    爭股東常會時，被告公司尚屬公開發行股票公司為由，規避公司法所定之召集程
    序，進而不當限制持有記名股票未滿一千股股東參與系爭股東常會之權益，顯非
    妥適。揆諸前揭說明，被告公司既未依公司法第一百七十二條第一項所定之方式
    通知持有記名股票未滿一千股之股東，系爭股東常會之召集程序即屬違背法令，
    至為明確。
  (四)末按前揭新修正之公司法第一百八十九條之一就撤銷股東會決議之訴，固規定法
    院認為股東會之召集程序或其決議方法，違反法令或章程之事實非屬重大且於決
    議無影響者，得予以駁回，惟上開條文係於九十年十一月十二日修正公布，同年
    月十四日施行，系爭股東常會則係於九十年六月十五日召開，自無上開條文之適
    用。況且召集股東會之開會通知，其目的在於使股東能有充分之準備，俾能屆時
    參加會議並就相關議題陳述意見，參與決策，如未踐行法定之通知程序，無異剝
    奪股東參與討論、決定公司未來發展政策之機會。此外，股東會召開之目的，亦
    係在於經由股東間陳述意見、互動討論之過程，對整體意見之形成，發揮一定之
    影響，如認持有記名股票未滿一千股之股東因股份所佔比率甚小而無足輕重，有
    無參與股東會均無關緊要，豈非視股東會為大股東之橡皮圖章，而違反股東會設
    置之意旨。從而被告公司違反法定之召集方式，未通知持有記名股票未滿一千股
    股東而剝奪其參與系爭股東常會之機會，其違反之事實自難認非屬重大。
五、綜上所述，本件被告公司就系爭股東常會之召集程序係屬違背法令，原告既為被
    告公司之股東，且未於系爭股東常會召開時到場，並於九十年七月四日即系爭股
    東常會九十年六月十五日為決議之日起之一個月內，依公司法第一百八十九條之
    規定，訴請撤銷系爭股東常會之決議，核屬有據，應予准許。
六、本件事證已臻明確，兩造所為之其他主張、陳述並所提之證據，經審酌後，認均
    與本件之結論無礙，爰不一一論述，併予敘明。
七、據上論結，原告之訴為有理由，依民事訴訟法第七十八條，判決如主文。
中　　　華　　　民　　　國　　九十一　　年　　　五　　　月　　　三　　　日
                                  臺灣板橋地方法院民事第四庭
~B審判長法　官　陳財旺
~B      法　官　許瑞東
~B      法　官　張紹省
右為正本係照原本作成。
如對本判決上訴，須於判決送達後二十日內向本院提出上訴狀。
中　　　華　　　民　　　國　　九十一　　年　　　五　　　月　　　三　　　日
~B　　　書記官　黃美雲
